臺灣臺中地方法院刑事判決　　　　　　　 96年度易字第442號
公　訴　人　臺灣臺中地方法院檢察署檢察官
被　　　告　甲○○
上列被告因詐欺案件，經檢察官提起公訴（九十五年度偵字第二
七九七九號），本院判決如下：
    主    文
甲○○幫助共同意圖為自己不法之所有，以詐術使人將本人之物
交付，處有期徒刑肆月，如易科罰金，以佰元折算壹日。
    犯罪事實
一、甲○○可預見一般人收購金融帳戶使用常與財產犯罪密切相
    關，且取得他人存摺之目的在於收取贓物及掩飾犯行不易遭
    人追查，竟不顧他人所可能遭害之危險，仍基於縱若有人持
    以犯罪亦無違反本意之不確定幫助犯意，於民國九十五年六
    月十三日，以自己名義向中華郵政股份有限公司大里郵局（
    下稱大里郵局）開設帳號為0000000─000000
    0號郵政存簿儲金帳戶，並於同日下午某時，在臺中市○○
    路之某泡沫紅茶店，將上開郵政存簿儲金帳戶之存摺、提款
    卡、印章提供予真實姓名、年籍均不詳之詐欺集團成年成員
    使用，並告知密碼，以幫助該集團遂行詐欺取財所得財物或
    財產上利益之犯行。嗣該詐欺集團所屬的成年成員，共同意
    圖為自己不法之所有，施用詐術，於同年六月二十一日下午
    三時許，以電話向乙○○自稱為法院執行處，因乙○○帳號
    被盜用，欲維護本身權益，須繳交保證金，使乙○○因而陷
    於錯誤，依對方指示，於同日下午五時十二分許，匯入新臺
    幣（下同）十萬元至上開甲○○之郵政存簿儲金帳戶內，該
    匯入之金錢旋即遭詐欺集團人員提領，乙○○始知受騙，經
    報警處理而查獲上情。
二、案經臺中縣警察局霧峰分局報請臺灣臺中地方法院檢察署檢
    察官偵查起訴。
    理    由
一、訊據被告被告甲○○固不否認有於九十五年六月十三日下午
    某時，將其於當日以自己名義向大里郵局開設帳號為000
    0000─0000000號郵政存簿儲金帳戶之存摺、提
    款卡、印章、密碼，在臺中市○○路某泡沫紅茶店，交付予
    他人之事實，但矢口否認有幫助詐欺之故意，辯稱：其是看
    報紙廣告要辦理貸款六十萬元，和一名自稱陳代書之人聯絡
    ，對方是專門辦理信用瑕疵的貸款案件，因其本身信用有瑕
    疵，所以在九十五年六月十三日開戶當天，交大里郵局帳戶
    的存摺、提款卡、印章、身分證影本給對方，陳代書說等到
    撥款之後，會將這些東西歸還給其，之後兩個禮拜都沒有消
    息，所以其有打電話給陳代書，但已經聯絡不上了云云。惟
    查：
（一）被告開立之大里郵局郵政存簿儲金帳戶確實遭詐騙犯罪集
      團用以作為詐欺取財犯罪，致證人乙○○損失十萬元之事
      實，業據證人乙○○於警詢指述綦詳，並有被告在大里郵
      局所開立0000000─0000000號郵政存簿儲
      金帳戶立帳申請書、客戶歷史交易清單、郵政國內匯款執
      據、受理刑事案件報案三聯單各一份附卷可參。
（二）被告雖辯稱有陳代書之人，但又稱：陳代書年約四十多歲
      ，姓名忘記了，名片也丟掉了，其後來也沒有去報案云云
      。然而，金融機構之帳戶存摺、提款卡等相關資料事關個
      人財產權益之保障，其專有性甚高，除非本人或與本人親
      密關係者，難認有何理由可自由流通使用該存摺、提款卡
      、印章，一般人均有妥為保管及防止他人任意使用之認識
      ，縱特殊情況偶需交付他人使用，亦必深入瞭解用途及合
      理性，始予提供，且該等專有物品如落入不明人士手中，
      而未加以闡明正常用途，極易被利用為與財產有關之犯罪
      工具，此為吾人依一般生活認知所易於體察之常識，對於
      此具有高度專有性，且與財產權益有關之存摺、提款卡、
      印章，任意交付他人，並對於其人之姓名及聯絡方式未予
      紀錄，且將名片任意棄置，致本院無從查證，另被告亦無
      再為追查或保全之處置，此均顯與一般經驗法則相違，被
      告之辯解是否與事實相符，令人生疑。再者，被告自承其
      信用有問題，而上開大里郵局郵政存簿儲金帳戶為新設立
      ，並無多少金額，依照當今社會之金融借貸慣例，上開郵
      政存簿儲金帳戶並無可能成立被告辦理借貸手續之任何證
      明文件，被告交付上開帳戶存摺、提款卡、印章之行為，
      依一般之社會經驗觀之，顯對辦理借貸並無任何助益，被
      告此部分辯解，亦難採信。況且，近年來新聞媒體，對於
      不肖犯罪集團常利用人頭帳戶，作為詐騙錢財等犯罪工具
      ，藉此逃避檢警查緝之情事，亦多所報導，政府亦大力宣
      導，督促民眾注意，主管機關甚至限制以提款卡轉帳之金
      額，是交付帳戶資料予非親非故之人，該取得帳戶資料之
      人應係為謀非正當資金進出，而隱瞞其資金流程及行為人
      身分曝光之不法使用，幾乎已成為人盡皆知之犯罪手法。
      被告於本院行準備程序時亦供承：其會告訴陳代書提款卡
      之密碼，因為陳代書有問其，其沒有想那麼多，所以就告
      訴對方，其自己也覺得不合理等語，顯然被告亦認知其交
      付上開大里郵局郵政存簿儲金帳戶之存摺、提款卡、印章
      、密碼之行為，與常情不符。
（三）又按刑法關於犯罪之故意，於直接故意，須行為人對於構
      成犯罪之事實，具備明知及有意使其發生之兩個要件；於
      間接故意，須行為人對於構成犯罪之事實，具備預見其發
      生及其發生不違背行為人本意之兩個要件，本件雖無證據
      證明被告有幫助不詳詐欺集團詐欺取財之直接故意，惟依
      前揭論述，足認被告將前開申設之帳戶資料交予不詳之詐
      欺集團成年成員使用時，顯能預見將遭用於詐欺取財之犯
      罪，是其主觀上不乏幫助他人詐欺犯罪之不確定故意，要
      無可疑。綜上所述，被告上開辯解，顯係事後卸責之詞，
      不足採信，其上開幫助詐欺取財之行為，事證明確，洵堪
      認定。
二、被告行為後，刑法業於九十四年一月七日修正，於同年二月
    二日公布，於九十五年七月一日施行。按行為後法律有變更
    者，適用行為時之法律，但行為後之法律有利於行為人者，
    適用最有利於行為人之法律，修正後即現行刑法第二條第一
    項訂有明文。刑法第三百三十九條第一項之詐欺取財罪，其
    罰金刑之法定刑原為得科或併科銀元一千元以下罰金，因罰
    金罰鍰提高標準條例第一項前段規定，提高為十倍，為得科
    銀元一萬元以下罰金。而依修正後刑法施行法第一條之一規
    定：「（第一項）中華民國九十四年一月七日刑法修正施行
    後，刑法分則編所定罰金之貨幣單位為新臺幣。（第二項）
    九十四年一月七日刑法修正時，刑法分則編未修正之條文定
    有罰金者，自九十四年一月七日刑法修正施行後，就其所定
    數額提高為三十倍。但七十二年六月二十六日至九十四年一
    月七日新增或修正之條文，就其所定數額提高為三倍」，及
    刑法第三十三條第五款修正為：「主刑之種類如下：五、罰
    金：新臺幣一千元以上，以百元計算之」等規定觀之，依修
    正後之法律，刑法第三百三十九條第一項詐欺取財罪所得科
    處之罰金刑最高額為新臺幣三萬元、最低額為新臺幣一千元
    ，然依被告行為時即修正前刑法第三十三條第五款規定之罰
    金最低額為銀元一元，並提高十倍計算，前開罰金刑，最高
    額為銀元一萬元，最低額為銀元十元，若乘以三倍而換算為
    新臺幣，最高額雖與新法同為新臺幣三萬元，然最低額僅為
    新臺幣三十元。因此，比較上述修正前、後之刑罰法律，自
    以被告行為時即修正前關於科處罰金刑之法律較有利於被告
    。
三、按被告以幫助詐欺取財之意思，參與詐欺取財構成要件以外
    行為等情，核係犯刑法第三百三十九條第一項詐欺取財罪之
    幫助犯。被告基於幫助他人犯罪之意思，提供大里郵局郵政
    存簿儲金帳戶之存摺、提款卡、印章、密碼交予犯罪集團使
    用，供作匯款專戶，以供詐騙集團成員共同詐騙取得被害人
    乙○○交付之款項之行為，係就他人之犯罪加以助力，而參
    與構成要件以外之行為，為幫助犯，爰依修正後刑法第三十
    條第二項規定，依正犯之刑減輕之（依最高法院九十五年第
    二十一次刑事庭會議決議意旨，刑法第三十條雖有修正，但
    純為文字之修正，非屬法律變更，無比較適用之問題，應適
    用修正後之裁判時法）。爰審酌被告正值年輕力壯，竟不思
    以正當工作，以賺取生活之資，因貪圖小利，申請大里郵局
    郵政存簿儲金帳戶以幫助他人詐欺取財，對被害人乙○○造
    成財產上之損害，犯後復否認犯行，並無悔意，惡性非輕，
    惟念及被告所得非多等一切情狀，量處如主文所示之刑。又
    被告行為後，刑法第四十一條第一項前段亦有修正，被告行
    為時，依修正前刑法第四十一條第一項前段、罰金罰鍰提高
    標準條例第二條（現已刪除）之規定，有期徒刑、拘役易科
    罰金之折算標準，原以銀元一百元、二百元、三百元折算一
    日，經折算為新臺幣後，應以新臺幣三百元、六百元、九百
    元折算一日，而刑法第四十一條第一項前段修正後，則規定
    為以新臺幣一千元、二千元或三千元折算一日，此因屬科刑
    規範事項之變更，其折算標準為裁判時所應諭知，自有就新
    舊法規定比較之必要，經比較新舊法結果，以被告行為時關
    於易科罰金之規定，較有利於被告。〔按定易科罰金之折算
    標準，係屬科刑規範事項，非屬最高法院九十五年五月二十
    三日九十五年第八次刑庭會議決議第一、（四）則所定，比
    較新舊法應就罪刑有關之共犯、未遂犯、想像競合犯、牽連
    犯、連續犯、結合犯，以及累犯加重、自首減輕暨其他法定
    加減原因（如身分加減）與加減例等一切情形，綜其全部罪
    刑之結果而為比較之情形，其既非屬法律適用之情形，即無
    與之綜合比較之適用，附此敘明〕。是依修正前刑法第四十
    一條第一項前段、罰金罰鍰提高標準條例第二條之規定，諭
    知易科罰金之折算標準。
據上論斷，應依刑事訴訟法第二百九十九條第一項前段，刑法第
二條第一項、第三百三十九條第一項、第三十條第一項前段、第
二項、（修正前）第三十三條第五款、（修正前）第四十一條第
一項前段，罰金罰鍰提高標準條例第一條前段、（修正前）第二
條，判決如主文。
本案經檢察官丙○○到庭執行職務
中　　華　　民　　國　　96　　年　　3 　　月　　29　　日
                  刑事第十五庭  審判長法  官　曾佩琦
                                      法　官　蔡美華
                                      法　官　楊真明
以上正本證明與原本無異。
如不服本判決，應於送達後十日內向本院提出上訴狀（須附繕本
），上訴於臺灣高等法院臺中分院。
                                      書記官　呂苗澂
中　　華　　民　　國　　96　　年　　3 　　月　　29　　日
附錄本判決論罪科刑法條
刑法第三百三十九條第一項：
　意圖為自己或第三人不法之所有，以詐術使人將本人或第三人
  之物交付者，處五年以下有期徒刑、拘役或科或併科一千元以
  下罰金。
